ACORDAO-COMPLETO-2405422

ACÓRDÃO 5466/2020 ATA 14/2020 - PRIMEIRA CÂMARA

VISTOS, relatados e discutidos estes autos de recurso de reconsideração interposto por Fernando Antônio de Oliveira Leão, ex-diretor administrativo e financeiro do Conselho Regional de Administração do Ceará, contra o Acórdão 15693/2018-TCU-Primeira Câmara;
ACORDAM os Ministros do Tribunal de Contas da União, reunidos em Sessão da 1ª Câmara, ante as razões expostas pelo Relator, em:
9.1. conhecer do recurso de reconsideração, por atender aos requisitos de admissão dispostos nos arts. 32, inciso I, e 33 da Lei 8.443/1992, para, no mérito, dar provimento parcial ao recurso interposto por Fernando Antônio de Oliveira Leão, a fim de alterar os termos dos itens 9.2 e 9.3 do Acórdão 15693/2018-TCU-Primeira Câmara, passando a constar:
9.2. julgar, com fundamento nos arts. 1º, inciso I, 16, inciso III, alínea "c", 19 e 23, inciso III, da Lei 8.443, de 16 de julho de 1992, irregulares as contas de Fernando Antônio de Oliveira Leão e Reginaldo Silva de Oliveira, condenando-os ao pagamento das quantias abaixo especificadas, fixando-lhes o prazo de quinze dias, a contar da notificação, para que seja comprovado, perante o tribunal (art. 214, inciso III, alínea "a", do Regimento Interno) , o recolhimento da dívida aos cofres do Conselho Regional de Administração no Estado do Ceará, atualizada monetariamente e acrescida dos juros de mora calculados a partir das datas de ocorrência indicadas até a data do efetivo recolhimento, na forma prevista na legislação em vigor;
                      TRIBUNAL DE CONTAS DA UNIÃO	TC Processo 002.078/2018-0
	Data
	Valor - R$

	02/01/2008
	1.331,00

	02/01/2008
	944,00

	07/01/2008
	214,50

	07/01/2008
	194,58

	09/01/2008
	4.347,72

	09/01/2008
	296,00

	09/01/2008
	1.520,00

	09/01/2008
	1.520,00

	09/01/2008
	1.520,00

	10/01/2008
	56,20

	11/01/2008
	536,90

	15/01/2008
	1.520,00

	18/01/2008
	234,39

	22/01/2008
	1.520,00

	22/01/2008
	1.520,00

	25/01/2008
	1.520,00

	25/01/2008
	1.080,00

	25/01/2008
	1.080,00

	29/01/2008
	150,00

	29/01/2008
	1.520,00

	29/01/2008
	640,00

	30/01/2008
	400,00

	31/01/2008
	33,25

	01/02/2008
	655,80

	07/02/2008
	1.626,48

	07/02/2008
	1.520,00

	07/02/2008
	440,00

	10/02/2008
	150,00

	13/02/2008
	797,24

	13/02/2008
	53,00

	13/02/2008
	1.520,00

	13/02/2008
	1.080,00

	13/02/2008
	1.080,00

	19/02/2008
	466,08

	19/02/2008
	1.520,00

	19/02/2008
	1.520,00

	25/02/2008
	1.520,00

	25/02/2008
	1.520,00

	26/02/2008
	1.228,25

	28/02/2008
	797,24

	29/02/2008
	1.520,00

	29/02/2008
	54,43

	29/02/2008
	137,20

	03/03/2008
	1.520,00

	03/03/2008
	1.520,00

	03/03/2008
	1.520,00

	10/03/2008
	57,40

	12/03/2008
	4.464,56

	12/03/2008
	1.520,00

	25/03/2008
	1.520,00

	25/03/2008
	1.080,00

	25/03/2008
	1.080,00

	26/03/2008
	1.577,86

	26/03/2008
	1.520,00

	27/03/2008
	313,04

	27/03/2008
	640,00

	31/03/2008
	69,69

	10/04/2008
	53,00

	11/04/2008
	1.038,24

	11/04/2008
	1.520,00

	14/04/2008
	110,00

	17/04/2008
	313,04

	23/04/2008
	1.520,00

	25/04/2008
	818,24

	29/04/2008
	1.520,00

	29/04/2008
	1.080,00

	29/04/2008
	1.080,00

	06/05/2008
	1.080,00

	09/05/2008
	838,24

	09/05/2008
	640,00

	09/05/2008
	1.520,00

	12/05/2008
	194,16

	13/05/2008
	0,58

	14/05/2008
	1.520,00

	14/05/2008
	1.520,00

	21/05/2008
	1.520,00

	26/05/2008
	797,35

	27/05/2008
	1.138,14

	27/05/2008
	1.080,00

	27/05/2008
	1.080,00

	27/05/2008
	1.520,00

	29/05/2008
	640,00

	29/05/2008
	640,00

	31/05/2008
	84,42

	04/06/2008
	1.520,00

	04/06/2008
	640,00

	10/06/2008
	1.520,00

	11/06/2008
	1.552,16

	11/06/2008
	486,24

	11/06/2008
	715,94

	11/06/2008
	420,00

	17/06/2008
	1.520,00

	26/06/2008
	1.520,00

	30/06/2008
	35,17

	01/07/2018
	1.520,00

	08/07/2008
	440,00

	08/07/2008
	1.080,00

	08/07/2008
	1.520,00

	15/07/2008
	11,26

	16/07/2008
	440,00

	16/07/2008
	1.520,00

	24/07/2008
	1.520,00

	30/07/2008
	1.520,00

	31/07/2008
	22,20

	31/07/2008
	77,39

	06/08/2008
	1.520,00

	07/08/2008
	1.238,24

	07/08/2008
	1.520,00

	13/08/2008
	1.520,00

	13/08/2008
	640,00

	31/08/2008
	63,80

	02/09/2008
	2.038,24

	02/09/2008
	1.520,00

	17/09/2008
	440,00

	17/09/2008
	1.520,00

	17/09/2008
	24,53

	19/09/2008
	11,00

	22/09/2008
	377,20

	25/09/2008
	1.520,00

	30/09/2008
	82,75

	01/10/2008
	1.520,00

	07/10/2008
	1.038,24

	07/10/2008
	1.520,00

	09/10/2008
	640,00

	10/10/2008
	53,00

	13/10/2008
	1.080,00

	14/10/2008
	640,00

	21/10/2008
	1.338,24

	07/11/2008
	1.338,24

	07/11/2008
	1.520,00

	19/11/2008
	1.600,00

	26/11/2008
	240,00

	26/11/2008
	314,16

	27/11/2008
	1.038,24

	27/11/2008
	1.520,00

	30/11/2008
	222,49

	03/12/2008
	1.520,00

	11/12/2008
	640,00

	17/12/2008
	1.126,24

	19/12/2008
	840,00

	26/12/2008
	2.038,24

	26/12/2008
	2.038,24

	26/12/2008
	415,00

	26/12/2008
	1.760,00

	26/12/2008
	1.760,00

	29/12/2008
	1.760,00

	30/12/2008
	1.080,00

	30/12/2008
	1.080,00

	31/12/2008
	116,22

9.3. aplicar a Fernando Antônio de Oliveira Leão e a Reginaldo Silva de Oliveira, com fundamento nos arts. 1º, inciso IX, 19 e 57 da Lei 8.443/1992, multa individual no valor de R$ 9.000,00 (nove mil reais) , fixando-lhes o prazo de quinze dias, a contar da notificação, para comprovar, perante o Tribunal, nos termos do art. 214, inciso III, alínea "a", do RI/TCU, o recolhimento das referidas quantias ao Tesouro Nacional, atualizadas monetariamente desde a data do presente acórdão até a do efetivo recolhimento, se forem pagas após o vencimento, na forma da legislação em vigor;
9.2. manter inalterados os demais itens do Acórdão 15693/2018-TCU-Primeira Câmara;
9.3. dar ciência desta deliberação ao recorrente, ao Sr. Reginaldo Silva de Oliveira e à Procuradoria da República no Estado do Ceará, com fundamento no art. 16, § 2º, da Lei 8.443/1992, e no art. 209, § 7º, do Regimento Interno do TCU, para adoção das medidas cabíveis.

Recurso de reconsideração interposto contra o Acórdão 15.693/2018-TCU-1ª Câmara.

Primeira Câmara

Conselho Regional de Administração do Ceará.

3. Recorrente: Fernando Antônio de Oliveira Leão (XXX.826.503-XX).

13.1. Ministros presentes: Walton Alencar Rodrigues (Presidente), Benjamin Zymler, Bruno Dantas e Vital do Rêgo (Relator).
13.2. Ministro-Substituto presente: Weder de Oliveira.

ACORDAO-COMPLETO-2415762

Acórdão 7641/2020 - Primeira Câmara

ACORDAO-COMPLETO-2549671

Acórdão 2038/2022 - Plenário

Fernando Antônio de Oliveira Leão

VITAL DO RÊGO

Ministro-Substituto Augusto Sherman Cavalcanti.

Adoto como relatório a instrução da Secretaria de Recursos (peça 58) , que teve a anuência do corpo dirigente daquela unidade técnica (peça 59) , a seguir transcrita, com os ajustes de forma pertinentes:
INTRODUÇÃO
Trata-se de recurso de reconsideração interposto por Fernando Antônio de Oliveira Leão (R001-peça 46) , à época, diretor administrativo e financeiro do Conselho Regional de Administração do Ceará (CRA/CE) , por meio do qual se insurge contra o Acórdão 15693/2018-TCU-Primeira Câmara, rel. Ministro-Substituto Augusto Sherman Cavalcanti, retificado, por inexatidão material, pelo Acórdão 1828/2019-TCU-Primeira Câmara (peça 33) . O Acórdão recorrido foi prolatado na sessão de julgamento do dia 4/12/2018-Ordinária e inserto na Ata 44/2018-1ª Câmara (peça 28) .
0. A deliberação recorrida, com a devida retificação, apresenta o seguinte teor:
VISTOS, relatados e discutidos estes autos de tomada de contas especial instaurada pelo Conselho Federal de Administração (CFA) , em desfavor de Reginaldo Silva de Oliveira e Fernando Antônio de Oliveira Leão, por determinação do Acórdão 2542/2015-TCU-Plenário, prolatado no âmbito do TC-Processo 035.297/2012-3, que apurou supostas irregulares no Conselho Regional de Administração do Ceará (CRA/CE) , no exercício de 2008,
ACORDAM os Ministros do Tribunal de Contas da União, reunidos em sessão da 1ª Câmara, ante as razões expostas pelo Relator, em:
9.1. considerar revel, nos termos do art. 12, § 3º, da Lei 8.443/1992, o Sr. Reginaldo Silva de Oliveira;
9.2. julgar, com fundamento nos arts. 1º, inciso I, 16, inciso III, alínea "c", 19 e 23, inciso III, da Lei 8.443, de 16 de julho de 1992, julgar irregulares as contas de Fernando Antonio de Oliveira Leão e Reginaldo Silva de Oliveira, condenando-os ao pagamento das quantias abaixo especificadas, fixando-lhes o prazo de quinze dias, a contar da notificação, para que seja comprovado, perante o tribunal (art. 214, inciso III, alínea "a", do Regimento Interno) , o recolhimento da dívida aos cofres do Conselho Regional de Administração no Estado do Ceará, atualizada monetariamente e acrescida dos juros de mora calculados a partir das datas de ocorrência indicadas até a data do efetivo recolhimento, na forma prevista na legislação em vigor;
                      TRIBUNAL DE CONTAS DA UNIÃO	TC Processo 002.078/2018-0
	Data
	Valor - R$

	02/01/2008
	1.331,00

	02/01/2008
	944,00

	07/01/2008
	214,50

	07/01/2008
	194,58

	07/01/2008
	1.129,39

	09/01/2008
	4.347,72

	09/01/2008
	296,00

	09/01/2008
	1.520,00

	09/01/2008
	1.520,00

	09/01/2008
	1.520,00

	10/01/2008
	56,20

	11/01/2008
	536,90

	15/01/2008
	1.520,00

	18/01/2008
	234,39

	22/01/2008
	1.520,00

	22/01/2008
	1.520,00

	25/01/2008
	1.520,00

	25/01/2008
	1.080,00

	25/01/2008
	1.080,00

	29/01/2008
	150,00

	29/01/2008
	1.520,00

	29/01/2008
	640,00

	30/01/2008
	400,00

	31/01/2008
	33,25

	01/02/2008
	655,80

	07/02/2008
	1.626,48

	07/02/2008
	1.520,00

	07/02/2008
	440,00

	08/02/2008
	1.380,52

	10/02/2008
	150,00

	13/02/2008
	797,24

	13/02/2008
	53,00

	13/02/2008
	1.520,00

	13/02/2008
	1.080,00

	13/02/2008
	1.080,00

	19/02/2008
	466,08

	19/02/2008
	1.520,00

	19/02/2008
	1.520,00

	25/02/2008
	1.520,00

	25/02/2008
	1.520,00

	26/02/2008
	1.228,25

	28/02/2008
	797,24

	29/02/2008
	1.520,00

	29/02/2008
	54,43

	29/02/2008
	137,20

	03/03/2008
	1.520,00

	03/03/2008
	1.520,00

	03/03/2008
	1.520,00

	03/03/2008
	1.026,47

	10/03/2008
	57,40

	12/03/2008
	4.464,56

	12/03/2008
	1.520,00

	25/03/2008
	1.520,00

	25/03/2008
	1.080,00

	25/03/2008
	1.080,00

	26/03/2008
	1.577,86

	26/03/2008
	1.520,00

	27/03/2008
	313,04

	27/03/2008
	640,00

	31/03/2008
	69,69

	07/04/2008
	1.212,33

	10/04/2008
	53,00

	11/04/2008
	1.038,24

	11/04/2008
	1.520,00

	14/04/2008
	110,00

	17/04/2008
	313,04

	23/04/2008
	1.520,00

	25/04/2008
	818,24

	29/04/2008
	1.520,00

	29/04/2008
	1.080,00

	29/04/2008
	1.080,00

	03/05/2008
	1.287,00

	06/05/2008
	1.080,00

	09/05/2008
	838,24

	09/05/2008
	640,00

	09/05/2008
	1.520,00

	12/05/2008
	194,16

	13/05/2008
	0,58

	14/05/2008
	1.520,00

	14/05/2008
	1.520,00

	21/05/2008
	1.520,00

	26/05/2008
	797,35

	27/05/2008
	1.138,14

	27/05/2008
	1.080,00

	27/05/2008
	1.080,00

	27/05/2008
	1.520,00

	29/05/2008
	640,00

	29/05/2008
	640,00

	31/05/2008
	84,42

	04/06/2008
	1.520,00

	04/06/2008
	640,00

	07/06/2008
	1.338,63

	10/06/2008
	1.520,00

	11/06/2008
	1.552,16

	11/06/2008
	486,24

	11/06/2008
	715,94

	11/06/2008
	420,00

	17/06/2008
	1.520,00

	26/06/2008
	1.520,00

	30/06/2008
	35,17

	01/07/2018
	1.520,00

	04/07/2008
	1.354,85

	08/07/2008
	440,00

	08/07/2008
	1.080,00

	08/07/2008
	1.520,00

	15/07/2008
	11,26

	16/07/2008
	440,00

	16/07/2008
	1.520,00

	24/07/2008
	1.520,00

	30/07/2008
	1.520,00

	31/07/2008
	22,20

	31/07/2008
	77,39

	04/08/2008
	1.383,17

	06/08/2008
	1.520,00

	07/08/2008
	1.238,24

	07/08/2008
	1.520,00

	13/08/2008
	1.520,00

	13/08/2008
	640,00

	31/08/2008
	63,80

	02/09/2008
	2.038,24

	02/09/2008
	1.520,00

	04/09/2008
	1.326,90

	17/09/2008
	440,00

	17/09/2008
	1.520,00

	17/09/2008
	24,53

	19/09/2008
	11,00

	22/09/2008
	377,20

	25/09/2008
	1.520,00

	30/09/2008
	82,75

	01/10/2008
	1.520,00

	06/10/2008
	1.449,69

	07/10/2008
	1.038,24

	07/10/2008
	1.520,00

	09/10/2008
	640,00

	10/10/2008
	53,00

	13/10/2008
	1.080,00

	14/10/2008
	640,00

	21/10/2008
	1.338,24

	04/11/2008
	1.398,12

	07/11/2008
	1.338,24

	07/11/2008
	1.520,00

	19/11/2008
	1.600,00

	26/11/2008
	240,00

	26/11/2008
	314,16

	27/11/2008
	1.038,24

	27/11/2008
	1.520,00

	30/11/2008
	222,49

	02/12/2008
	1.413,05

	03/12/2008
	1.520,00

	11/12/2008
	640,00

	17/12/2008
	1.126,24

	19/12/2008
	840,00

	26/12/2008
	2.038,24

	26/12/2008
	2.038,24

	26/12/2008
	415,00

	26/12/2008
	1.760,00

	26/12/2008
	1.760,00

	29/12/2008
	1.760,00

	30/12/2008
	1.080,00

	30/12/2008
	1.080,00

	31/12/2008
	116,22

9.3. aplicar a Fernando Antonio de Oliveira Leão e a Reginaldo Silva de Oliveira, com fundamento nos arts. 1º, inciso IX, 19 e 57 da Lei 8.443/1992, multa individual no valor de R$ 10.000,00 (dez mil reais) , fixando-lhes o prazo de quinze dias, a contar da notificação, para comprovar, perante o Tribunal, nos termos do art. 214, inciso III, alínea "a", do RI/TCU, o recolhimento das referidas quantias ao Tesouro Nacional, atualizadas monetariamente desde a data do presente acórdão até a do efetivo recolhimento, se forem pagas após o vencimento, na forma da legislação em vigor;
9.4. autorizar, desde logo, nos termos do art. 28, inciso II, da Lei 8.443/1992, a cobrança judicial das dívidas caso não atendidas as notificações; 
9.5. remeter cópia deste acórdão à Procuradoria da República no Estado do Ceará, com fundamento no art. 16, § 3º, da Lei 8.443/92 c/c o § 7º do Regimento Interno do TCU, para o ajuizamento das ações que considere cabíveis; e
9.6. dar ciência desta deliberação aos responsáveis. (ênfases acrescidas) .
HISTÓRICO
Trata-se de tomada de contas especial (TCE) instaurada pelo Conselho Federal de Administração (CFA) , em desfavor de Reginaldo Silva de Oliveira e Fernando Antônio de Oliveira Leão, ora recorrente, por determinação do Acórdão 2542/2015-TCU-Plenário, rel. Ministro-Substituto Marcos Bemquerer Costa, prolatado no âmbito do TC Processo 035.297/2012-3, que apurou supostas irregulares no CRA/CE, no exercício de 2008.
0. O TC Processo 035.297/2012-3 tratou de representação formulada pelo CFA dando conta de irregularidades nas contas dos exercícios de 2008, 2009 e parte de 2010 do CRA/CE, constatadas a partir de auditoria independente realizada pela empresa Via Consult. Os presentes autos tratam das contas relativas ao exercício de 2008.
0. Nesta TCE, foi apurado dano ao Erário no valor de R$ 167.305,01, em razão das seguintes irregularidades (peça 2, p. 18-27, e peça 7, p. 1-5) :
a) inexistência ou insuficiência de documentação comprobatória da realização de diversas despesas, inclusive com passagens aéreas; 
b) pagamento de diárias sem a devida motivação e sem que tenha sido apresentada a respectiva prestação de contas; 
c) pagamento de despesas que não guardam relação com as atividades desempenhadas pelo CRA/CE; 
d) recebimento de valores que não foram contabilizados como receita, tampouco transitaram pela conta bancária do conselho regional; 
e) realização de pagamentos com taxas por cheque devolvido, juros, Imposto sobre Operações Financeiras (IOF) , etc.; e 
f) pagamento de multas e de juros por recolhimentos de impostos em atraso.
0. No âmbito deste Tribunal, foram promovidas as citações dos responsáveis (peças 10, 14, 16 e 21) , em relação às quais o ora recorrente apresentou suas alegações de defesa, enquanto Reginaldo Silva de Oliveira, à época, presidente do Conselho, deixou transcorrer in albis o prazo que lhe foi fixado para apresentação de suas alegações de defesa e/ou para o recolhimento do débito imputado, caracterizando a revelia prevista no art. 12, inciso IV, §3º, da Lei 8.443/1992.
0. Após a análise das alegações de defesa, a unidade técnica propôs julgar irregulares as contas dos responsáveis, imputando-se o débito apurado na fase interna, além da aplicação da multa prevista no art. 57 da Lei 8.443/1992 (peças 24-26) . Proposta que contou com a anuência do MPTCU, que alertou para a prescrição da pretensão punitiva em relação às despesas irregulares realizadas até 19/6/2008, o que deveria ser levado em consideração na dosimetria da penalidade de multa (peça 27) .
0. O Relator a quo, Exmo. Ministro-Substituto Augusto Sherman Cavalcanti, após minucioso exame, acompanhou o entendimento apresentado, propôs, por conseguinte, o julgamento pela irregularidade das contas do presidente e do ex-diretor, ora recorrente, imputando o débito apurado de forma solidária, com a aplicação da multa prevista no caput do art. 57 da Lei 8.443/1992, nos termos do Voto apresentado à peça 33. Proposta que foi encampada pelos demais Membros do Colegiado desta Corte de Contas.
0. Irresignado, o ex-diretor interpôs o presente recurso de reconsideração, que se fundamenta nos fatos que, adiante, passar-se-á a relatar.
EXAME DE ADMISSIBILIDADE
Reitera-se o exame preliminar de admissibilidade efetuado por esta Secretaria (peça 47) , ratificado pelo Exmo. Ministro Vital do Rêgo (peça 50) , que concluiu pelo conhecimento do recurso de reconsideração, nos termos dos art. 32, inciso I, e 33 da Lei 8.443/1992, c/c o art. 285 do RI/TCU, suspendendo-se os efeitos dos itens 9.1, 9.3 e 9.5 do Acórdão recorrido, efeito suspensivo que se estende ao outro responsável condenado em solidariedade com o ora recorrente por se tratarem de circunstâncias objetivas, com fulcro no art. 281 do RI/TCU.
EXAME DE MÉRITO
Delimitação.
0. Constitui objeto do presente recurso definir se:
a) houve prescrição do julgamento das contas e do débito;
b) houve violação aos princípios do devido processo legal, do contraditório e da ampla defesa;
c) o diretor administrativo e financeiro do Conselho não tem legitimidade passiva para responder pelos danos.
Da prescrição.
0. Clama pela exclusão das despesas anteriores a 19/6/2008, as quais estariam prescritas, quando considerado o prazo prescricional de 5 anos, o que reduziria o valor original da condenação de R$ 167.305,01 para R$ 65.384,11. Apresenta ementas de decisões judiciais nesse sentido (peça 46, p. 3-7) . 
Análise:
0. Ressalte-se, inicialmente, que a jurisprudência pacífica do TCU e do Supremo Tribunal Federal-STF é no sentido de que as ações de ressarcimento movidas pelo Estado contra os agentes causadores de danos ao erário são imprescritíveis, conforme enunciado da Súmula TCU 282, exarada em consonância com posicionamento do Plenário do STF, proferido em sede de mandado de segurança (MS 26.210-9/DF, Relator Ministro Ricardo Lewandowski) , não havendo, até o momento, inovação interpretativa em sentido contrário.
0. De igual sorte, não se pode alegar a prescrição do dever constitucional desta Corte de Contas em julgar as contas dos administradores e demais responsáveis que derem causa a perda, extravio ou outra irregularidade de que resulte prejuízo ao Erário, nos termos previstos no inciso II do art. 71 da Constituição Federal de 1988.
0. No tocante às ementas apresentadas, observa-se que as decisões da justiça não vinculam esta Corte de Corte, a qual é independente em relação a suas deliberações (vide Acórdão 1115/2017-TCU-Primeira Câmara, de relatoria do Ministro Bruno Dantas, onde o colegiado decidiu que essa situação não obriga o sobrestamento de processos no âmbito do TCU, entre outros julgados) .
0. No caso concreto, o TCU está exercendo seu poder-dever constitucional de apurar as irregularidades que resultem em prejuízo ao Erário, com o julgamento das contas dos responsáveis e quantificação do débito, além da aplicação da multa quando cabível.
0. Deve-se, no entanto, perscrutar, no que concerne à prescrição da pretensão punitiva deste Tribunal, as situações em que a garantia processual possa ser aplicada àquelas multas previstas nos art. 57 e 58 da Lei Orgânica, no caso concreto, as multas aplicadas por meio do item 9.3 do Acórdão recorrido.
0. Relativamente às sanções previstas na Lei 8.443/1992, ressalta-se o posicionamento deste Tribunal. Nos autos de incidente de uniformização de jurisprudência (TC Processo 030.926/2015-7) , a prolação do Acórdão 1441/2016-TCU-Plenário, rel. Ministro Walton Alencar Rodrigues, assentou, em suma, que: (i) a pretensão punitiva do TCU subordina-se ao prazo geral de prescrição indicado no art. 205 do Código Civil (10 anos) e é contada a partir da data de ocorrência da irregularidade sancionada; (ii) o ato que ordenar a citação, a audiência ou a oitiva da parte interrompe a prescrição; (iii) haverá suspensão da prescrição toda vez que o responsável apresentar elementos adicionais de defesa; (iv) a prescrição será aferida independentemente de alegação da parte; e (v) o entendimento do mencionado acórdão será aplicado de imediato aos processos novos e aos pendentes de decisão.
0. Iniciado o transcurso do prazo prescricional decenal do débito mais antigo, em 2/1/2008 (peça 12, p. 3) , observa-se que foi determinada a oitiva dos recorrentes por meio de delegação ao secretário da Secex-CE em 20/6/2018 (peça 13) , Ofício 1.244/2018-TCU/Secex/CE à peça 17, momento processual em que houve a interrupção do prazo prescricional, conforme regra estipulada no art. 202, inciso I, do Código Civil. 
0. Por sua vez, o Acórdão recorrido foi proferido em 4/12/2019 sendo assim ocorreu a prescrição da pretensão punitiva em relação às despesas irregulares realizadas até 19/6/2008 nos moldes do Código Civil, posicionamento que foi observado na presente Tomada de Contas, nos termos do Voto que fundamenta o Acórdão recorrido (peça 29, p. 2) : 
12. Considero também o alerta do MP/TCU quanto à prescrição da pretensão punitiva em relação a parte do débito, para efeito da aplicação da multa prevista no art. 57 da Lei 8.443/1992. Com efeito, como o despacho que autorizou a citação (peça 13) é datado de 20/06/2018, nos termos do incidente de uniformização de jurisprudência julgado por meio do Acórdão 1441/2016-TCU-Plenário, ocorreu a prescrição da pretensão punitiva em relação às despesas irregulares realizadas até 19/06/2008. Esse fato é por mim considerado na dosimetria da pena de multa.
Dos princípios do devido processo legal, do contraditório e da ampla defesa.
0. Preleciona que "alegou e comprovou haver cerceamento de defesa, eis que somente foi instado a apresentar justificativas acerca de supostas irregularidades que pesavam sobre si, mais de NOVE anos após, quando já não lhe era possível recompor os fatos de maneira documental" (ênfase do original) .
0. Informa que quando fez a requisição da cópia dos documentos da prestação de contas, "o CFA afirmou que estava tudo com o CRA e o CRA afirmou que não tinha documentação solicitada".
0. Recorda que não foi ouvido no âmbito do processo TC Processo 035.297/2012-3.
0. Reafirma que, quando apresentou a prestação de contas de sua gestão, "toda a documentação contábil fazia parte do processo respectivo e que o sumiço dos mesmos ocorreu após sua saída do cargo". 
0. Rejeita a afirmação da comissão da TCE de que a análise da CFA tenha sido por amostragem e relembra que a CFA asseverou que as contas do exercício de 2008 estavam "de acordo com as disposições legais e regimentais" (peça 46, p. 7-11) .
Análise:
0. O recorrente alega que, por diferenças e rivalidades políticas no Conselho e com sua saída da diretoria, não foi possível obter a documentação comprobatória da aplicação dos recursos públicos federais sob sua responsabilidade.
0. Ressalte-se, inicialmente, que as dificuldades na obtenção dos documentos, derivadas de ordem política ou de eventual cerceamento de defesa, se não resolvidas com a administração sucessora, devem, por meio de ação apropriada ao caso, ser levadas ao conhecimento do Poder Judiciário, se não resolvidas administrativamente, uma vez que a responsabilidade pela comprovação da boa e regular aplicação dos recursos públicos é pessoal. Não cabe ao TCU garantir ao responsável o acesso à referida documentação. É nesse sentido a jurisprudência desta Corte, como se observa nos Acórdãos 3.357/2016, rel. Ministro Bruno Dantas, 352/2017, rel. Ministro Benjamin Zymler, 1.839/2019, rel. Ministro Vital do Rêgo, todos da 1ª Câmara, Acórdãos 1.734/2014, rel. Ministro-Substituto Marcos Bemquerer, 437/2018, rel. Ministro Augusto Nardes, ambos da 2ª Câmara do TCU.
0. Insta ressalvar, no caso concreto, que a presente TCE foi instaurada em virtude de decisão desta Corte de Contas proferida no âmbito do TC Processo 035.297/2012-3, autuado, em 21/9/2012, para apurar a representação feita pelo CFA, que constatara irregularidades nas contas dos exercícios de 2008, 2009 e 2010, reforçadas por auditoria independente realizada pela empresa Via Consult, conforme Comunicado de visita n. 01/08, a qual foi realizada em maio de 2010 (TC Processo 035.297/2012-3, peça 1, p. 95-110) .
0. Não obstante, o recorrente não ter sido ouvido no âmbito do TC Processo 035.297/2012-3, observa-se que a auditoria independente se baseou em documentação enviada pelo próprio CRA em 3/2/2009, praticamente no mês seguinte ao fim do exercício de 2008, momento que o recorrente ainda ocupava o cargo de diretor administrativo e financeiro do CRA (TC Processo 035.297/2012-3, peça 1, p. 2 e seguintes) .
0. Em verdade, o CFA emitiu parecer pela não conformidade da prestação de contas desde 3/5/2010, apontando irregularidades que maculavam as contas desde aquela época, tendo tentando inclusive sanar as irregularidades durante o ano de 2009. Novamente, em momento em que o recorrente ocupava regularmente o cargo de diretor e era responsável por corrigir as irregularidades na referida prestação de contas. Naquela oportunidade, em virtude da não comprovação da escorreita utilização dos recursos federais, o Conselho Federal considerou como não aprovadas as contas apresentadas (TC Processo 035.297/2012-3, peça 1, p. 32-34) .
0. Resta demonstrado, portanto, que o recorrente teve diversas oportunidades para, durante o regular exercício de sua função, prestar contas dos recursos que gerenciou no exercício de 2008, não devendo prosperar, por conseguinte, o pleito de que não tenha adimplido sua obrigação constitucional por dificuldades originárias de rivalidade política ou por suposto sumiço de documentação depois de sua saída, uma vez que a prestação de contas e a apuração das irregularidades foram feitas antes de sua saída do cargo.
0. Em relação ao debate de que a análise da CFA tenha sido feita por amostragem, cumpre esclarecer que ainda que o conselho federal houvesse aprovado as contas, ao invés de apontar as irregularidades e representar contra o CRA, como fizera no caso concreto, os pareceres emitidos ao longo do processo não vinculam a decisão desta Corte de Contas, a qual se fundamenta nos fatos encontrados nos autos e descritos no Relatório e no Voto que conduzem o Acórdão recorrido (peças 29-30) .
0. Ressalte-se, uma vez mais, para que fique bem assentada a competência constitucional privativa desta Casa nas matérias que lhe cabe, com exclusividade, apurar e julgar, que, no ordenamento pátrio, vige o princípio da independência das instâncias.
0. Significa dizer que o TCU exerce a sua jurisdição independentemente das demais jurisdições (civil, penal, trabalhista, tributária, e. g.) e dos demais órgãos de controle.
0. Corrobora este entendimento, no âmbito do Poder Judiciário, a jurisprudência a seguir colacionada da Suprema Corte, v. g., os MS 21.948-RJ, 21.708-DF e 23.625-DF. Em relação ao Superior Tribunal de Justiça-STJ, colacionam-se os MS 7080, 7138 e 7042, todos do DF. Logo, a atuação do TCU não fica a depender do Judiciário, nem de qualquer outro Poder, mormente às análises empreendidas pelo controle interno ou órgão concedente, nem com estas se confunde. 
0. Por oportuno, registra-se que o juízo de valor firmado na decisão atacada foi devidamente fundamentado no Voto proferido pelo Relator a quo, não se vislumbrando afronta aos princípios do contraditório e da ampla defesa, uma vez que foram dadas várias oportunidades para que o responsável justificasse as irregularidades encontradas e as acusações que maculavam a atuação administrativa.
Da ausência de responsabilidade do recorrente.
0. Objeta que sua defesa prévia deve ser reanalisada, ratificando aqueles argumentos (peça 46, p. 11-63) e alega que não é o responsável pelo débito apurado, com fundamento nos seguintes argumentos (peça 46, p. 7-11) :
	a) alterca que o "presidente adotava as posturas de ordenador de despesas a revelia do recorrente";
	b) coloca que tem "vida profissional proba, competente e honesta";
	c) protesta já ter comprovado que não pode ser responsabilizado "pelos valores repassados pela Unimed para o CRA", pois estes valores "não entraram nos cofres do CRA/CE, mas ficaram em poder do Presidente".
Análise:
0. Note-se, inicialmente, que, nos presentes autos, não se está fazendo juízo de valor da vida profissional do recorrente, mas, tão somente, das contas relativas ao exercício de 2008.
0. De igual sorte, alegar que o "presidente adotava as posturas de ordenador de despesas a revelia do recorrente" e que valores que deveriam ter sido contabilizados como receita não o foram, tampouco transitaram pela conta bancária do CRA, não o socorrem, apenas confirmam que o recorrente teve conhecimento destas graves irregularidades durante sua gestão e não atuou para coibi-las ou denuncia-las, como exigia a sua posição de diretor administrativo e financeiro do Conselho.
0. O panorama que se vislumbra da leitura dos argumentos de defesa apresentados no presente recurso de reconsideração é deveras pernicioso à administração pública, uma vez que o diretor administrativo e financeiro do CRA-CE justifica as irregularidades encontradas as atribuindo  a desmandos da presidência do conselho sem provas e sem tê-lo feito no momento apropriado, o que denota que, no cenário montado pelo recorrente, ao diretor, ora recorrente, restava apenas concordar com as ordens da presidência para que sua responsabilidade fosse afastada, tornando-o verdadeiro inimputável.
0. Nesse sentido, tem-se que a tese proposta, se aceita, torna-se inócua qualquer tentativa de segregar funções na administração pública, medida esta essencial para o controle das contas públicas e para a prestação de serviços de qualidade à população brasileira.
0.  Dos fatos expostos, firma-se a convicção que as ações administrativas do responsável, ora recorrente, que foi omisso em suas funções administrativas, concorreram para o dano ao Erário.
0. Desse modo, não há como acolher os argumentos apresentados.
CONCLUSÃO
Das análises anteriores, conclui-se que:
a) as ações de ressarcimento movidas pelo Estado contra os agentes causadores de danos ao erário são imprescritíveis, conforme enunciado da Súmula TCU 282. Na presente Tomada de Contas, o Relator a quo levou em consideração, no momento do cálculo da dosimetria da pena da multa, o fato de ter ocorrida a prescrição da pretensão punitiva em relação às despesas irregulares realizadas até 19/6/2008 (peça 29, p. 2) ;
b) o recorrente teve diversas oportunidades para, durante o regular exercício de sua função, prestar contas dos recursos que gerenciou no exercício de 2008, não devendo prosperar, por conseguinte, o pleito de que não tenha adimplido sua obrigação constitucional por dificuldades originárias de rivalidade política ou por suposto sumiço de documentação depois de sua saída, uma vez que a prestação de contas e a apuração das irregularidades foram feitas antes de sua saída do cargo;
c) as ações administrativas do responsável, ora recorrente, que foi omisso em suas funções administrativas, concorreram para o dano ao Erário.
0. Ante o exposto, em sede recursal, não foi trazido aos autos nenhum argumento que detenha o condão de modificar o julgado de origem, Acórdão 15693/2018-TCU-Primeira Câmara, retificado, por inexatidão material, pelo Acórdão 1828/2019-TCU-Primeira Câmara, motivo por que este não está a merecer reforma, devendo ser, por consequência, prestigiado e mantido.
PROPOSTA DE ENCAMINHAMENTO
Ante o exposto, submetem-se os autos à consideração superior, propondo-se, com fundamento nos termos dos art. 32, inciso I, e 33 da Lei 8.443/1992, c/c o art. 285 do RI/TCU:
a) conhecer do recurso de reconsideração interposto por Fernando Antônio de Oliveira Leão (CPF XXX.826.503-XX) e, no mérito, negar-lhe provimento;
b) dar ciência do Acórdão que for prolatado ao recorrente, aos interessados, à Procuradoria da República no Estado do Ceará e aos órgãos/entidades interessados, ressaltando-se que o Relatório e o Voto que o fundamentarem podem ser consultados no endereço www.tcu.gov.br/acordaos, no dia seguinte ao de sua oficialização.
2. 	O Ministério Público junto ao Tribunal de Contas da União, representado pelo Procurador Sérgio Ricardo Costa Caribé, manifestou-se de acordo com a proposta da unidade técnica (peça 60) , ressaltando os seguintes aspectos:
Trata-se de recurso de reconsideração interposto pelo Sr. Fernando Antônio de Oliveira Leão (peça 46) , Diretor Administrativo e Financeiro do Conselho Regional de Administração do Ceará (CRA-CE) , contra o Acórdão 15693/2018-TCU-Primeira Câmara, da relatoria do Ministro Augusto Sherman Cavalcanti (peça 28) . 
Por intermédio da deliberação recorrida, este Tribunal julgou irregulares as contas do recorrente (bem como as do Sr. Reginaldo Silva de Oliveira) , condenou os responsáveis, solidariamente, ao ressarcimento do valor original de R$ 167.305,01 e aplicou-lhes a multa prevista no artigo 57 da Lei 8.443/1992.
Esta tomada de contas especial foi instaurada em atendimento à determinação constante do item 9.5 do Acórdão 2542/2015-TCU-Plenário, em razão da ocorrência de ilícitos no Conselho Regional de Administração do Ceará (CRA-CE) , no exercício de 2008, apurados no âmbito do TC Processo 035.297/2012-3, no qual foi apreciada representação formulada pelo Conselho Federal de Administração (CFA) .
A Secretaria de Recursos (Serur) delimitou o objeto deste recurso de reconsideração em examinar se houve prescrição do julgamento das contas e do débito, se ocorreu violação aos princípios do devido processo legal, do contraditório e da ampla defesa e se o recorrente possui legitimidade passiva para responder pelos danos (peça 58, p. 5) .
Após o exame dos elementos recursais, a unidade técnica propôs, em pronunciamentos convergentes, conhecer do recurso e, no mérito, negar-lhe provimento (peças 58, p. 9, e 59) .
Com efeito, a questão preliminar suscitada pelo recorrente em relação à prescrição não merece prosperar. Conforme registrou a Serur, a jurisprudência pacífica deste Tribunal, bem como do STF, é no sentido de serem imprescritíveis as ações de ressarcimento movidas pelo Estado contra os agentes causadores de dano ao erário. Em relação à prescrição para a aplicação de sanções pelo TCU, releva ressaltar que, perfilhando entendimento manifestado em minha intervenção precedente, no momento de estabelecer a dosimetria da multa imposta aos responsáveis, o Tribunal levou em consideração o fato de estar prescrita a pretensão punitiva para as despesas irregulares que haviam sido realizadas até o dia 19/6/2008, consoante deixa assente o parágrafo 12 do voto que fundamentou o acórdão recorrido, já referenciado pela unidade instrutiva (peça 29, p. 2) .
Igualmente não deve ser acolhido o argumento acerca de suposto prejuízo aos princípios do devido processo legal, do contraditório e da ampla defesa. Consta dos autos que o Sr. Fernando Antônio de Oliveira Leão foi notificado em 9/12/2016, ainda na fase interna desta TCE, para que efetuasse a devolução dos valores ou apresentasse defesa prévia (Ofício 1420/2016/CFA/AUD, peça 7, p. 4) . No âmbito do Tribunal, o recorrente também foi regularmente citado, tendo recebido a notificação no endereço de sua residência em 6/6/2018 (peças 17 e 21) . Tem-se, ainda, que o processo transcorreu regularmente, dentro dos limites das normas processuais previstas na Lei Orgânica e no Regimento Interno do TCU.
Conquanto tenha aduzido ter encontrado dificuldades para a obtenção de elementos de prova no CRA-CE após ter deixado o cargo de Diretor Administrativo e Financeiro, conforme acertadamente pontuou a Serur, as dificuldades na obtenção de documentos, derivadas de ordem política ou de eventual cerceamento de defesa, se não resolvidas com a administração sucessora e quando e não solucionadas administrativamente, devem ser levadas ao conhecimento do Poder Judiciário por meio de ação apropriada ao caso, de acordo com os precedentes jurisprudenciais já referenciados na instrução de mérito deste recurso. Constata-se, portanto, que não há que se falar em prejuízo à defesa do recorrente.
No que se refere ao mérito, o Sr. Fernando Antônio de Oliveira Leão pautou sua defesa precipuamente em atribuir ao presidente do CRA-CE a culpa pelas irregularidades tratadas neste processo, pois alegou que era o gestor máximo da entidade quem executava, à sua revelia, as atribuições de ordenador de despesas. No entanto, não foi juntado aos autos qualquer elemento capaz de comprovar os fatos aduzidos. Ademais, conforme acertadamente ponderou a unidade técnica, esse argumento em nada socorre o recorrente, pois uma eventual confirmação da situação relatada indicaria omissão do Sr. Fernando Antônio de Oliveira Leão em adotar as providências sob a responsabilidade do Diretor Administrativo Financeiro para garantir que as despesas que estavam sendo ordenadas eram regulares.
Portanto, por não ter sido apresentado qualquer novo elemento apto a alterar o juízo de valor já estabelecido pelo Tribunal acerca da matéria, não vislumbro motivos para a alteração do acórdão recorrido, motivo pelo qual deve ser negado provimento ao presente recurso de consideração.
Diante do exposto, este membro do Ministério Público de Contas manifesta-se de acordo com a proposta de encaminhamento formulada pela Serur.
É o relatório.

Hugo Eduardo de Oliveira Leão (OAB/CE 11.649) e outros, representando Fernando Antônio de Oliveira Leão.

Procurador Sérgio Ricardo Costa Caribé.

RECURSO DE RECONSIDERAÇÃO. CONHECIMENTO. PROVIMENTO PARCIAL. REDUÇÃO DO DÉBITO APURADO E DA MULTA APLICADA. CIÊNCIA.

TOMADA DE CONTAS ESPECIAL (TCE)

Secretaria de Recursos (Serur).

Em exame, recurso de reconsideração interposto por Fernando Antônio de Oliveira Leão (peça 46) , à época, diretor administrativo e financeiro do Conselho Regional de Administração do Ceará (CRA/CE) , contra o Acórdão 15693/2018-TCU-Primeira Câmara (relator Ministro-Substituto Augusto Sherman Cavalcanti, peça 28) , por meio do qual este Tribunal julgou irregulares as contas do recorrente e as do Sr. Reginaldo Silva de Oliveira, condenou os responsáveis, solidariamente, ao ressarcimento do valor original de R$ 167.305,01 e aplicou-lhes, individualmente, a multa prevista no artigo 57 da Lei 8.443/1992, de R$ 10.000,00.
Esta tomada de contas especial (TCE) foi instaurada pelo Conselho Federal de Administração (CFA) , em desfavor de Reginaldo Silva de Oliveira e Fernando Antônio de Oliveira Leão, em atendimento à determinação constante do item 9.5 do Acórdão 2542/2015-TCU-Plenário (TC Processo 035.297/2012-3) , no qual foi apreciada representação formulada pelo CFA, in verbis:
9.5 determinar ao Conselho Federal de Administração - CFA que instaure, no prazo de 90 (noventa) dias, a contar da ciência deste Acórdão, as correspondentes tomadas de contas especiais, a partir da análise das prestações de contas do Conselho Regional de Administração do Ceará nos exercícios de 2008, 2009 e 2010, em especial os Relatórios da Via Consult - Comunicados de Visita ns. 01/08 (exercício de 2008, peça 1, p. 95-110) , 03/09 (exercício de 2009, peça 1, p. 80-94) e 06/10 (referente a janeiro a abril de 2010, peça 1, p. 119-125) , além do Comunicado de Visita n. 05/09, atinente às Prestações de Contas do Programa de Apoio aos Conselhos Regionais - PROAR - 2009 e Convênio de Parceria Institucional e Financeira para realização do XI Fórum Internacional de Administração - FIA 2009 (peça 1, p. 111-118) , informando o TCU, ao final do mesmo prazo, a respeito das providências adotadas; 9.6 dar ciência desta Deliberação ao Conselho Federal de Administração - CFA e ao Conselho Regional de Administração no Estado do Ceará - CRA/CE.
As irregularidades apontadas na presente TCE são as seguintes (peça 2, p. 18-27, e peça 7, p. 1-5) :
a) inexistência ou insuficiência de documentação comprobatória da realização de diversas despesas, inclusive com passagens aéreas; 
b) pagamento de diárias sem a devida motivação e sem que tenha sido apresentada a respectiva prestação de contas; 
c) pagamento de despesas que não guardam relação com as atividades desempenhadas pelo CRA/CE; 
d) recebimento de valores que não foram contabilizados como receita, tampouco transitaram pela conta bancária do conselho regional; 
e) realização de pagamentos com taxas por cheque devolvido, juros, Imposto sobre Operações Financeiras (IOF) , etc.; e 
f) pagamento de multas e de juros por recolhimentos de impostos em atraso.
O presente recurso de reconsideração deve ser aceito por atender os requisitos de admissão dispostos nos artigos 32, inciso I, e 33 da Lei 8.443/1992.
O recorrente argumenta, em síntese (peça 46) :
a) ocorrência de prescrição decenal de parte do débito referente a despesas realizadas até 19/6/2008, conforme reconhecido na decisão, de forma a diminuir o valor original da condenação para R$ 65.384,11 (peça 46, p. 1-4) ;
b) ocorrência de prescrição quinquenal ante a instauração desta TCE após nove anos dos fatos apurados, a fim de que seja arquivado este processo (peça 46, p. 4-12) ;
c) ocorrência de violação aos princípios do contraditório e da ampla defesa, haja vista o transcurso de nove anos entre a citação do Sr. Fernando Antônio de Oliveira Leão, em 20/6/2018, e as irregularidades a ele imputadas referentes ao exercício de 2008 (peça 46, p. 4-12) ; e
d) ausência de responsabilidade do Sr. Fernando Antônio de Oliveira Leão, então diretor administrativo e financeiro do CRA/CE, por não possuir legitimidade passiva para responder pelos danos apontados, haja vista ser o presidente do CRA/CE, à época, Sr. Reginaldo Silva de Oliveira, o ordenador de despesas daquele Conselho (peça 46, p. 4-11) .
Após a análise detida dos argumentos recursais apresentados, a Serur propôs (peça 58 e 59) , com anuência do Ministério Público junto ao Tribunal de Contas da União (MPTCU) , representado pelo Procurador Sérgio Ricardo Costa Caribé (peça 60) , o não provimento do recurso por não terem sido elididas as irregularidades fundamentadoras do acórdão recorrido.
No mérito, concordo parcialmente com a proposta formulada nos pareceres precedentes, de maneira a dar provimento parcial ao presente recurso quanto ao valor repassado pela Unimed para o CRA/CE de R$ 15.700,12.
Passo, então, a apresentar considerações sobre a matéria.
O recorrente alega que não poderia ser responsabilizado pelos valores repassados, em 2008, no montante de R$ 15.700,12, pela Unimed para o CRA/CE, consoante descritos na tabela a seguir, porque não entraram nos cofres do Conselho (peça 46, p. 8) . 
	Data
	Valor (R$) 
	Peça; página 

	07/01/2008
	1.129,39
	3; p. 1

	08/02/2008
	1.380,52
	
	03/03/2008
	1.026,47
	
	07/04/2008
	1.212,33
	
	03/05/2008
	1.287,00
	
	07/06/2008
	1.338,63
	
	04/07/2008
	1.354,85
	
	04/08/2008
	1.383,17
	
	04/09/2008
	1.326,90
	
	06/10/2008
	1.449,69
	
	04/11/2008
	1.398,12
	
	02/12/2008
	1.413,05
	
	Total
	15.700,12
	
Sobre esse ponto, assiste razão ao recorrente. De fato, os valores não transitaram pelas contas 138-0, 00279-4, 20029-4 e 20030-8 do CRA/CE, localizadas na Caixa Econômica Federal, agência 0920, conforme Relatório da Comissão de Tomada de Contas Especial do CFA (peça 2, p. 25) , in verbis:
Valores repassados pela Federação das Cooperativas de Trabalho Médico do Estado do Ceará Ltda., através de cheques do Banco SICRED nº 748 - Agência 2301, conforme contrato firmado em 01/04/2002, sendo localizados no Regional somente o segundo Termo Aditivo assinado em 01/06/2011 e a Relação dos Cheques emitidos, fornecida pela UNIMED do Ceará - Fed. das Coop de Trab. (Anexo VII) , os créditos não foram contabilizados na receita, nem os cheques depositados em conta bancária do Regional. (destaquei) 
Ademais, não há informação nos autos sobre o destino do recurso no montante de R$ 15.700,12, tampouco há informações nos autos de que o ora recorrente tenha se locupletado desse valor ou de quem os recebeu. Portanto, entendo que aquele valor deva ser diminuído do débito apurado, bem como deve ser reduzida proporcionalmente a multa aplicada.
Não merece acolhimento o argumento do recorrente de existência de prescrição decenal de parte do débito apontado (peça 46, p. 1-4) . O relator a quo reconheceu apenas a prescrição da pretensão punitiva do TCU e, por isso, não aplicou a multa prevista no art. 57 da Lei 8.443/1992 sobre as despesas realizadas até 19/6/2008, que permaneceram compondo o débito de R$ 167.305,01. Cito excerto do voto condutor do acórdão recorrido acerca desse aspecto:
12. Considero também o alerta do MP/TCU quanto à prescrição da pretensão punitiva em relação a parte do débito, para efeito da aplicação da multa prevista no art. 57 da Lei 8.443/1992. Com efeito, como o despacho que autorizou a citação (peça 13) é datado de 20/06/2018, nos termos do incidente de uniformização de jurisprudência julgado por meio do Acórdão 1441/2016-TCU-Plenário, ocorreu a prescrição da pretensão punitiva em relação às despesas irregulares realizadas até 19/06/2008. Esse fato é por mim considerado na dosimetria da pena de multa. (destaquei) 
Registro, ainda, acerca desse tema, que a prescrição punitiva não se confunde com a pretensão deste Tribunal de buscar o ressarcimento do Erário, cujas ações movidas pelo Estado contra os agentes causadores de danos são imprescritíveis, conforme enunciado da Súmula TCU 282, estabelecida em consonância com o entendimento do Supremo Tribunal Federal (STF) ao julgar o MS 26.210-9/DF.
As emendas citadas pelo ora recorrente exaradas em decisões da justiça, conforme destacado pela unidade instrutiva, não vinculam esta Corte de Contas. Sobre esse aspecto, vigora o princípio da independência das instâncias, cumprindo ao TCU exercer sua competência constitucional privativa nas matérias que lhe cabe, com exclusividade, apurar e julgar, a exemplo dos Acórdão 1115/2017-TCU-Primeira Câmara (relator Ministro Bruno Dantas) , 2.964/2015-TCU-Plenário (relator Ministro Augusto Nardes) , 4.734/2010-TCU-1ª Câmara (relator Ministro José Jorge) e 288/2009-TCU-2ª Câmara (relator Ministro Augusto Sherman) .
Não se sustenta a assertiva do recorrente de prescrição quinquenal quanto à instauração desta TCE (peça 46, p. 4-12) . A presente TCE foi instaurada em cumprimento ao item 9.5 do Acórdão 2542/2015-TCU-Plenário, e atendeu perfeitamente a todos os requisitos de existência da relação jurídico-processual, estipulados no art. 8º da Lei 8.443/1992, c/c o art. 197 do Regimento Interno/TCU.
Não merece prosperar a alegação do recorrente de que não pode exercer o contraditório e a ampla defesa em virtude de não ter conseguido a documentação comprobatória da aplicação dos recursos públicos federais sob sua responsabilidade, por causa de diferenças e rivalidades políticas no CRA/CE (peça 46, p. 4-12) . A jurisprudência deste TCU aponta que as dificuldades de ordem política na obtenção de documentos necessários à prestação de contas de recursos federais aplicados, se não resolvidas com a administração sucessora, devem, por meio de ação apropriada, ser levadas ao Poder Judiciário, não cabendo ao TCU garantir ao responsável o acesso à referida documentação, haja vista que o ônus da prova cabe ao gestor dos recursos, a exemplo dos Acórdão 1839/2019-TCU-Primeira Câmara (relator Ministro Vital do Rêgo) , 437/2018-TCU-2ª Câmara (relator Ministro Augusto Nardes) , 352/2017-TCU-1ª Câmara (relator Ministro Benjamin Zymler) , 3.357/2016-TCU-1ª Câmara (relator Ministro Bruno Dantas) , 1.731/2014-TCU-2ª Câmara (relator Ministro-Substituto Marcos Bemquerer) .
Não se sustenta a tese apresentada pelo ora recorrente de não ter exercido o direito ao contraditório e à ampla defesa (peça 46, p. 4-12) . O TC Processo 035.297/2012-3 versa sobre representação do CFA junto ao TCU sobre irregularidades ocorridas no CRA/CE nos exercícios de 2008, 2009 e 2010. Nos termos do Acórdão 2542/2015-TCU-Plenário, exarado no âmbito da citada representação, o Sr. Fernando Antônio de Oliveira Leão não foi arrolado como responsável. De forma a esclarecer esse ponto, trago excerto do voto condutor do Acórdão 2542/2015-TCU-Plenário, in verbis:
22. A propósito, como consta das razões de justificativa do Sr. Eudes Costa de Holanda Júnior, ex-Diretor Administrativo e Financeiro do CRA/CE, ele não ocupava tal função em 2008. Da consulta ao Rol de Responsáveis do mencionado exercício (peça 1, p. 8) , quem ocupava a aludida Diretoria era o Sr. Fernando Antônio de Oliveira Leão.
23. Demais disso, em 2008, foi consignada (alínea b.6 do item 5.1 acima) a ocorrência de diversas irregularidades nos processos de despesas, tais como: pagamentos efetuados sem a emissão da nota orçamentária pertinente; nota orçamentária sem assinatura do Presidente e do Diretor Financeiro; pagamentos efetuados sem documento fiscal original; pagamentos com cópia de documento fiscal; documento fiscal denominado RPA sem assinatura do prestador de serviço; processos de pagamentos de diárias e suprimento de fundos sem formalização.
 (...) 
28. Penso que o quadro delineado deve demandar a adoção das diligências pertinentes e aprofundamento dos exames, por parte do Conselho Federal de Administração, em especial os Relatórios produzidos pela Via Consult-Comunicados de Visita ns. 01/08, exercício de 2008, peça 1, p. 95-110; (...) para instauração de processos apartados de Tomadas de Contas Especiais, com o fito de citar todos os responsáveis pelos atos irregulares praticados nos respectivos exercícios, cabendo observar os ocupantes das funções envolvidas em tais atos, a exemplo do anotado no item 22 acima, quanto à Diretoria Administrativa e Financeira do CRA/CE.
Assim, o direito ao contraditório e à ampla defesa do ora recorrente está sendo efetivado no âmbito desta TCE acerca das irregularidades apontadas no exercício de 2008, enquanto o Sr. Fernando Antônio de Oliveira Leão ocupava o cargo de diretor administrativo e financeiro do CRA/CE.
Os desmandos mencionados pelo ora recorrente por parte do presidente, à época, não estão suportados por documentos comprobatórios, de modo que tal assertiva não tem o condão de socorrê-lo. Por outro lado, indica que o Sr. Fernando Antônio de Oliveira Leão, conforme ressaltado pela unidade instrutiva, teve conhecimento de irregularidades durante sua gestão e não atuou para coibi-las ou denunciá-las, como exigia a sua posição de diretor administrativo e financeiro do CRA/CE. Nesse sentido, sou da opinião de que o argumento deve ser rejeitado, haja vista sua incapacidade de alterar o juízo de mérito levado a cabo na deliberação atacada.
Não tem razão o recorrente em tentar afastar sua responsabilidade em relação ao débito integral apurado, a fim de fazer crer que se trata de responsabilidade exclusiva do presidente do CRA/CE, à época, quanto às irregularidades apontadas na prestação de contas de 2008 (peça 46, p. 4-11 e 11-63) .
O presidente tem a atribuição, nos termos do art. 37, inciso VII, da Resolução Normativa (RN) CFA 316/ 2005, "assinar, juntamente com o diretor administrativo e financeiro, cheques, orçamentos, balancetes, balanços e prestação de contas, bem como autorizar as despesas constantes do orçamento".
O diretor de administração e finanças tem atribuição, conforme disposto no art. 41, inciso XXVI, da Resolução Normativa (RN) CFA 316/ 2005, de "assinar, juntamente com o Presidente, a proposta orçamentária, orçamentos e suas reformulações, demonstrativos contábeis, balancetes, balanço e prestações de contas do CRA/CE".
Nota-se, portanto, que o presidente e o diretor administrativo e financeiro possuem a atribuição de assinar a prestação de contas, a qual deve estar alicerçada por documentos comprobatórios das despesas realizadas no respectivo exercício. No presente caso, as falhas apuradas na prestação de contas de 2008 do CRA/CE, assinadas pelo recorrente e pelo presidente, à época, motivaram a instauração desta TCE que resultou na quantificação do débito de R$ 167.305,01, imputado, solidariamente, ao Sr. Reginaldo e ao Sr. Fernando. 
Nesse escopo, não merecem acolhimento os argumentos do recorrente de que:
a) toda a documentação contábil fazia parte do processo [de prestação de contas de 2008] e que estava de acordo com as disposições legais e regimentais (peça 46, p. 7-10) ;
b) quanto aos pagamentos nos valores de R$ 69.215,00, relativo a diárias sem motivação aparente, de R$ 45.192,34 acerca de despesas sem apresentação de documentação comprobatória de que não pode ser responsabilizado pela ausência ou extravio de documentos comprobatórios das despesas, porque, após o dia 31/12/2008, o Sr. Fernando se afastou do exercício da função de diretor administrativo e financeiro do CRA/CE e, por isso, não tinha o dever de guarda dessa documentação (peça 46, p. 9 e p. 57-59) ; e
c) não lhe era possível recompor os fatos de maneira documental, pois foi instado a apresentar justificativas acerca de supostas irregularidades que pesavam sobre si, mais de nove anos após os fatos (peça 46, p. 4-12) .
Com efeito, o CRA/CE encaminhou ao CFA documentação a título de prestação de contas do exercício de 2008, mediante o Ofício 43/2009, de 3/2/2009, informando que a referida prestação de contas foi aprovada em seção de plenária ordinária do CRA/CE em 2/2/2008 (TC Processo 035.297/2012-3, peça 1, p. 2 e seguintes) . Todavia, a ata da reunião plenária não foi acostada à prestação de contas de 2008, além de outras peças, quais sejam: Relatório de Gestão Demonstrativo de Bens Patrimoniais; Parecer da Comissão de Tomada de Contas; e Declaração de que os gestores estão em dia com a apresentação da declaração de bens e rendas e com suas anuidades (TC Processo 035.297/2012-3, peça 1, p. 15-27) .
O Relatório de Auditoria, de 8/10/2009, também registrou outras falhas: (a) falta de licitação para despesas com valor acima do limite permitido para dispensa no art. 24 da Lei 8.666/1993: assessoria jurídica (R$ 14.178,59) , passagens aéreas (R$ 42.642,96) e compra de equipamentos de informática (R$ 13.536,02) ; (b) valores apropriados no passivo devidos para recolhimento à previdência social não conciliados com os valores pagos; e (c) valores não pagos na conta 2.2.1.04.01, os quais foram retidos de funcionários/terceiros (TC Processo 035.297/2012-3, peça 1, p. 15-27) . Nota-se, portanto, que a prestação de contas de 2008 apresentava falhas desde o seu nascedouro.
Na sequência, o CFA emitiu o parecer de auditoria, de 3/5/2010, apontando que o processo de prestação de contas do exercício de 2008 não estava formalizado em conformidade com o disposto na Instrução Normativa-TCU 47/2004 e Decisão Normativa-TCU 62/2004 (TC Processo 035.297/2012-3, peça 1, p. 32) .
Ainda, a Assessoria Especial de Auditoria do CFA sugeriu a não aprovação da prestação de contas de 2008 pela Câmara de Administração e Finanças. De acordo com aquela Assessoria Especial, em consonância com o artigo 3°, inciso III, da Resolução Normativa CFA 349/2007, especificamente quanto à "omissão no dever de prestar contas", o CRA/CE deixou de enviar ao CFA peças, elencadas no item 2.2.1 do Relatório de Auditoria, mínimas e fundamentais para compor uma adequada prestação de contas, conforme determina a mencionada Resolução Normativa, a exemplo da ata da reunião plenária que aprovou a prestação contas (TC Processo 035.297/2012-3, peça 1, p. 32-34) .
O CFA, então, julgou irregulares as contas do CRA/CE, relativas ao exercício de 2008, nos termos da 18ª Reunião Plenária, ocorrida no dia 3/12/2010 (TC Processo 035.297/2012-3, peça 1, p. 1) . 
Cumpre destacar que em relação ao gasto com diárias, sem a devida motivação e sem que tenha sido apresentada a respectiva prestação de contas, o ora recorrente foi um dos beneficiários no montante de R$ 12.424,00, conforme discriminado na tabela a seguir:
	Data
	Valor
 (R$) 
	Descrição
	Cheque nominal ao beneficiário
	Beneficiário
	Peça;
página

	02/01/2008
	944,00
	Diárias para conselheiros, inclui despesa com deslocamento
	307635
	Fernando Antônio de Oliveira Leão
	2; p. 266-268

	09/01/2008
	1.520,00
		307658
		2; p. 272-274

	22/01/2008
	1.520,00
		307681
		2; p. 284-286

	25/01/2008
	1.080,00
		307686
		2; p. 290-292

	25/02/2008
	1.520,00
		307759
		2; p. 306-308

	03/03/2008
	1.520,00
		307795
		2; p. 315-317

	25/03/2008
	1.080,00
		307830
		2; p. 327-329

	29/04/2008
	1.080,00
		307891
		2; p. 349-350

	27/05/2008
	1.080,00
		307933
		2; p. 375-377

	13/10/2008
	1.080,00
		308099
		2; p. 423-425

	Total
	12.424,00
				
Ainda, o ora recorrente foi beneficiário de pagamentos efetuados nos valores de R$ 1.080,00 (13/2/2008, peça 2, p. 181-182) , R$ 1.520,00 (19/2/2008, peça 2, 185-186) e R$ 1.760,00 (26/12/2008, peça 2, p. 254-255) , que perfazem o total de R$ 4.360,00, sem constar nos autos informação sobre a descrição desses gastos. 
Friso que, em relação às despesas realizadas pelo CRA/CE, durante o exercício de 2008, nos montantes de R$ 69.215,00 (diárias sem motivação) e de R$ 45.192,34 (despesas sem apresentação de documentação comprobatória) , o recorrente não trouxe aos autos documentos e/ou informações que comprovem essas despesas, em que o Sr. Fernando Antônio de Oliveira Leão aparece como beneficiário dos valores de R$ 12.424,00 (diárias sem motivação) e de RS 4.360,00 (despesas sem apresentação de documentação comprobatória) . 
Quanto ao pagamento de despesas com passagens aéreas no total de R$ 34.522,62, o recorrente assevera que (peça 46, p. 57) :
Outrossim, quanto ao fato de que os cheques para pagamentos referentes a passagens aéreas fossem feitos nominais às empresas e sacados no boca do caixa ou depositados diretamente na conta do Diretor Presidente, mediante transferência bancária, confirmam a tese de que, na condição de exclusivo ordenador de despesas, o Diretor Presidente praticava todo e qualquer ato, sem qualquer interferência do defendente que, até sua responsabilidade, atentava para assinar os cheques nominais aos prestadores de serviço.
 (...) confirma que o defendente não era ordenador de despesas e que essa atribuição competia com exclusividade ao Presidente do CRA/CE, que determinava, em conjunto ou não com as agências de viagens e com as agências bancárias, que os cheques fossem sacados na boca do caixa e/ou que fosse feito o pagamento por transferência bancária para sua conta pessoal, o que é um absurdo, convenhamos!
Não assiste razão ao ora recorrente. O Sr. Fernando Antônio de Oliveira Leão, ao exercer a função de diretor administrativo e financeiro do CRA/CE, recebeu a incumbência, nos termos do art. 41, inciso XXVII, da RN CFA 316/2005, de "movimentar, juntamente com o Presidente, os recursos financeiros do CRA/CE, efetuando pagamentos, transferências, aplicações no mercado financeiro, bem como abrir contas bancárias, emitir e endossar cheques e praticar outros atos relacionados à prática bancária".
Entendo que o Sr. Fernando Antônio de Oliveira Leão deveria ter adotado as medidas pertinentes quanto a essas movimentações consideradas irregularidades e realizadas ao longo do exercício financeiro de 2008, e não tentar, pela atual via recursal, afastar sua responsabilidade, haja vista o disposto no normativo citado.
Ademais, no exercício de 2008, o ora recorrente consta como beneficiário de passagens aéreas no montante de R$ 3.720,52, conforme discriminado na tabela a seguir.
	Data
	Valor
 (R$) 
	Trecho
Passagem aérea
	Cheque nominal para empresa aérea
	Beneficiário
	Peça;
página

	09/01/2008
	1.449,24
	Fortaleza/São Paulo/Fortaleza
	307660
	Fernando Antônio de Oliveira Leão
	2; p. 33-37

	19/02/2008
	233,04
	Fortaleza/Juazeiro do Norte/Fortaleza
	307728
		2; p. 44-49

	26/12/2008
	2.038,24
	Fortaleza/Brasília/Fortaleza
	308168
		2; p. 145-147

	Total
	3.720,52
				
No entanto, em relação às despesas realizadas pelo CRA/CE, durante o exercício de 2008, no total de R$ 34.522,62 (inexistência ou insuficiência de documentação comprobatória) , o recorrente não trouxe aos autos documentos e/ou informações que comprovem tais gastos, inclusive, em que o Sr. Fernando Antônio de Oliveira Leão aparece como beneficiário de passagens aéreas no montante de R$ 3.720,00.
No que tange ao pagamento de despesas com juros e taxas bancárias por cheque devolvido no valor de R$ 784,42 e com multas e juros incidentes sobre impostos recolhidos com atraso no montante de R$ 496,35, o recorrente afirma que era o presidente quem ordenava quando e como os pagamentos seriam realizados e que não detinha o poder de controlar as situações financeiras e de ordenamento de despesas do CRA/CE (peça 46, p. 4-12 e 61) .
Tais argumentos não socorrem o ora recorrente.
Resta claro que o Sr. Fernando Antônio de Oliveira Leão, ao exercer a função de diretor administrativo e financeiro do CRA/CE, tinha responsabilidade sobre a movimentação dos recursos financeiros do Conselho, nos termos do art. 41, inciso XXVII, da RN CFA 316/2005. Tal como mencionei no item 33 deste voto, o Sr. Fernando Antônio de Oliveira Leão deveria ter adotado as medidas pertinentes de modo a evitar tais gastos, e não tentar, pela atual via recursal, afastar sua responsabilidade, haja vista o disposto no normativo citado.
Não se sustenta a afirmação do recorrente de que não pode ser responsabilizado pelo pagamento de despesas não condizentes com as atividades do CRA/CE, no valor de R$ 1.394,16, por se tratar de ato praticado exclusivamente pelo presidente do Conselho, à época dos fatos (peça 46, p. 4-12 e 59) . O ora recorrente, quando do exercício da função de diretor administrativo e financeiro do CRA/CE, tinha a incumbência estabelecida nos termos do art. 41, inciso XXVII, da RN CFA 316/2005, mencionado no item 33 deste voto, que o coloca como responsável por movimentar, juntamente com o Presidente, os recursos financeiros do CRA/CE, efetuando pagamentos.
Desta forma, cumpre dar provimento parcial ao presente recurso de reconsideração, a fim de diminuir do débito de R$ 167.305,01 o valor de R$ 15.700,12, conforme deixei assentado no item 9 deste voto, passando o débito para R$ 151.604,89, a valores históricos, bem como reduzir proporcionalmente a multa aplicada com base no art. 57 da Lei 8.443/1992. 
Por fim, cumpre estender ao Sr. Reginaldo Silva de Oliveira os efeitos do presente recurso de reconsideração, nos termos do art. 281 do Regimento Interno do TCU, por estar sujeito a idênticas circunstâncias objetivas
Nestas condições, VOTO para que o Tribunal de Contas da União aprove o acórdão que submeto a este Colegiado.
TCU, Sala das Sessões Ministro Luciano Brandão Alves de Souza, em 12 de maio de 2020.
Ministro VITAL DO RÊGO 
Relator